【裁判字號】    88,訴,217
【裁判日期】    891009
【裁判案由】    分割遺產等
【裁判全文】
臺灣宜蘭地方法院民事判決                          八十八年度訴字第二一七號
    原      告  乙○○
                甲○○
    共      同
    訴訟代理人  曾文杞律師
    被      告  丙○○  住台中.
                        現應.
右當事人間請求分割遺產事件，本院判決如左：
    主      文
兩造被繼承人游春雄所遺坐落於宜蘭縣羅東鎮○○段三二八地號、地目建、面積一五
八平方公尺之土地分歸原告乙○○、甲○○取得，並按二分之一比例保持共有；建號
三一七、建物門牌宜蘭縣羅東鎮○○○路十六號、面積二九三點四四平方公尺之房屋
分歸原告乙○○、甲○○取得，並按二分之一比例保持共有；嘉新食品化纖股份有限
公司股票壹仟伍佰零壹股、台北國際商業銀行股份有限公司股票壹萬肆仟陸佰陸拾壹
股、宏碁電腦股份有限公司股票肆仟佰捌拾股均分歸被告取得；現金新台幣參佰
玖拾肆萬壹仟柒佰零伍元均分歸被告所有。
原告其餘之訴駁回。
訴訟費用由被告負擔三分之一，餘由原告負擔。
    事      實
甲、原告方面：
一、聲明：
  (一)准將兩造共有坐落宜蘭縣羅東鎮○○段三二八地號、地目建、面積一五八平方公
    尺之土地及其上建號三一七、建物門牌宜蘭縣羅東鎮○○○路十六號、面積二九
    三點四四平方公尺三層鋼筋加強磚造房屋均分歸原告乙○○、甲○○共同取得。
  (二)被告應協同原告就前項土地及房屋，辦理所有權移轉登記為原告乙○○、甲○○
    共有，所有權應有部分各二分之一。
  (三)准將游春雄遺產嘉新食品化纖股份有限公司股票一千五百零一股，及台北國際商
    業銀行股份有限公司股票一萬四千六百六十一股、宏碁電腦股份有限公司股票四
    千三百八十三股分歸被告所有。
  (四)准將游春雄遺產現金新台幣（下同）三百二十四萬零七百三十一元及自八十四年
    一月二十八日起至返還之日止按年息百分之五計算之利息分歸被告所有。
二、陳述：
  (一)兩造之被繼承人游春雄於八十四年一月二十五日因車禍死亡，游春雄死亡時，遺
    有坐落宜蘭縣羅東鎮○○段三二八地號土地（以下簡稱系爭土地）及其上建號三
    一七、門牌宜蘭縣羅東鎮○○○路十六號房屋（以下簡稱系爭房屋）、嘉新食品
    化纖股份有限公司（原嘉新麵粉飼料油脂股份有限公司，以下簡稱嘉新公司）股
    票一千五百零一股、台北國際商業銀行股份有限公司（原台北區中小企業銀行股
    份有限公司，以下簡稱台北國際商銀）股票一萬四千六百六十一股、宏碁電腦股
    份有限公司股票四千三百八十三股（以下簡稱宏碁公司）及現金三百二十四萬零
    七百三十一元等遺產，由原告乙○○、甲○○及被告等三人共同繼承。
  (二)茲因被告將游春雄存放於台北區中小企業銀行羅東分行、羅東郵局及花蓮區中小
    企業銀行之存款計三百二十四萬零七百三十一元之存款侵占入己，拒不返還繼承
    人全體，且拒不辦理分割，為求事件得以解決並簡化法律關係，以利資產之運用
    ，爰起訴請求分割遺產。
  (三)本件遺產分割事件，就遺產之價值應以繼承開始時之價額為準。則為繼承標的物
    之嘉新公司、台北國際商銀及宏碁公司股票，價值分別為三萬一千九百七十一元
    、一百三十七萬八千一百三十四元、三十一萬七千七百九十七元，兩造每人之應
    繼分數額為五百八十五萬七千六百七十九元，由原告二人共同分割取得系爭土地
    及房屋（鑑定價額為一千一百六十九萬七千元，平均原告每人分得五百八十四萬
    八千五百元），其餘遺產歸由被告取得（價額為五百八十七萬六千零三十八元）
    ，應屬合理。
  (四)至若認股票價值應以起訴時為準，則就嘉新公司、台北國際商銀及宏碁公司股票
    ，其價值分別為一萬七千四百八十七元、五十七萬四千七百十一元及二十二萬一
    千三百四十二元，而系爭房地部分，雖經鑑定之價格為土地總值八百六十萬三千
    元及房屋總值三百零九萬四千元為其鑑定價格，惟該鑑定報告之鑑定價格，顯然
    過高，此徵諸左列可知：
  1.系爭建物約建於民國五十一年，迄今已近四十年。
  2.鑑價報告以系爭建物「房屋種類」為價格較高「獨棟」房屋，惟查系爭建物毗鄰
    另有房屋，並非「獨棟」房屋，僅屬一般房屋，價格較低。
  3.鑑定報告以系爭建物「區域概況」為「一般住宅區─建物前有綠地」，惟查系爭
    建物前並無綠地。
  4.又系爭建物依遺產贈與稅免稅證明書乃核定價額二十九萬九千六百元，惟鑑定價
    格為三百零九萬四千元，達十倍以上，鑑定價格顯然過高。再稽諸系爭土地，核
    定價額為三百四十七萬六千元，與鑑定價格相距不過二．五倍左右，系爭建物之
    鑑定價格竟高於核定價額達十倍以上，顯屬過高。
  5.系爭土地、建物旁有多家棺木店及葬儀社；且鄰近鐵路影響系爭土地及建物價值
    至鉅，不動產鑑定報告書未鑑及此，亦有違失。
    故請參酌系爭房地鑑定價值過高之理由，酌予核減二百萬元，該土地及房屋之價
    額即為九百六十九萬七千元，則兩造各人之應繼分數額為四百八十八萬六千二百
    二十五元，則將該土地及房屋分歸原告二人取得（平均原告每人分得四百八十四
    萬八千五百元），其餘遺產則歸由被告取得（價額為四百九十六萬一千六百七十
    六元），亦屬合理。
  (五)分割之方法，不能協議決定者，法院得因任何共有人之聲請，命以原物分配於各
    共有人。惟此所謂「原物」，於共有物有多數之情形，應指共有物之全體而言，
    蓋共有物乃共有人依應有部分而共有一物或數物之所有權，各共有人之所有權存
    在於該一物或數物全部之上，然分割共有物，乃就各自分得之部分相互移轉所有
    權而取得單獨所有權，從而法院依職權審酌共有物之客觀情形及各共有人之主觀
    因素，將其中一物分歸共有人中之一人，與共有性質並無不合；反之，若於共有
    數物之情形，將每一物分歸全部共有人，人各一分，不僅不能盡物之用，亦與訴
    請分割之旨有違。況最高法院六十三年度台上字第二六八Ｏ號判例，亦諭示於共
    有物「數量」為多數時，得依其價值按應有部分比例分配，初不論共有物是否相
    同種類，故應均得依各共有物之價值，按應有部分比例分配，此亦民法第八百二
    十四條第二項第一款之原物分配，自屬適法。
三、證據：提出除戶戶籍謄本、土地及建物登記簿謄本、嘉新公司股票、台北國際商
    銀股票、本院八十六年度家訴字第二號民事判決書影本各一紙、遺產稅免稅證明
    書影本二紙、中國時報八十八年四月二十九日第廿三版、謝在全著民法物權論上
    冊八十六年九月修訂版第三六八頁、第四一一至第四一二頁、最高法院六十九年
    四月十五日民事庭會議決議、最高法院六十六年台上字第二九四一號判決及照片
    四幀為證，並聲請囑託宜蘭縣商業會就系爭土地及建築物之價格為鑑定。
乙、被告方面：
    被告未於言詞辯論期日到場，亦未提出準備書狀作何聲明或陳述。
    理    由
一、按訴狀送達後，原告不得將原訴變更或追加他訴。但不甚礙被告之防禦及訴訟之
    終結者，不在此限，民事訴訟法第二百五十五條第一項第七款定有明文。原告於
    起訴後雖將訴之聲明為變更及追加，惟本院認變更及追加，無礙於被告之防禦及
    訴訟之終結，爰准其為變更追加，先予敘明。
二、本件被告未於言詞辯論期日到場，核無民事訴訟法第三百八十六條各款所列情形
    ，爰依原告之聲請，由其一造辯論而為判決。
三、查原告主張兩造分別係被繼承人游春雄之子女或配偶，游春雄於八十四年一月二
    十五日因車禍死亡，遺有坐落宜蘭縣羅東鎮○○段三二八地號土地及其上建號三
    一七、建物門牌宜蘭縣羅東鎮○○○路十六號房屋、嘉新公司股票一千五百零一
    股、台北國際商銀股票一萬四千六百六十一股、宏碁公司股票四千三百八十三股
    及銀行存款三百二十四萬零七百三十一元等遺產，由原告及被告等三人共同繼承
    ，惟因被告行蹤不明以致兩造無法自行達成分割遺產之協議，而游春雄生前亦未
    立有遺囑之事實，有游春雄之除戶戶籍謄本、土地及建物登記簿謄本、嘉新公司
    股票、台北國際商銀股票及遺產稅免稅證明書影本二紙為證，並未經被告到場爭
    執，自堪信為實在。
四、又查游春雄所留之遺產，其中系爭土地面積共計一五八平方公尺，參考八十八年
    度之公告現值為每平方公尺三萬二千六百元，故其價值為五百一十五萬零八百元
    ，另本院依原告之聲請囑託宜蘭縣商業會就系爭土地鑑定，結果認系爭土地總值
    為八百六十萬三千元，此有該會之不動產鑑價報告書一份可稽。就兩種計算之基
    準以觀，宜蘭縣商業會之鑑定結果，將系爭土地價值提高至公告現值之一點五倍
    之多，此或係基於不動產之市場價值與政府之公告現值間本有差距所致，惟系爭
    土地旁有多家棺木店及葬儀社，且距系爭土地或房屋僅為十公尺至三十公尺間，
    此有原告所提照片四幀可參。然上開鑑定報告之鑑價依據，僅就土地之面積、權
    利範圍、使用分區為住宅區及用途為建築等事項為評估，尚無考慮該土地旁有棺
    木店及葬儀社，且依社會觀念，一般人較不願意其住宅區旁設有棺木店或葬儀社
    ，故此情形顯然已影響系爭土地之市場價值，從而本院參以前揭之公告現值，認
    宜蘭縣商業會之鑑定結果實屬偏高，應依鑑定結果予以酌減一百五十萬元，即應
    為七百一十萬三千元，較為合理，亦與公告現值之價格較為相近。另就系爭建物
    部分，宜蘭縣商業會之鑑定結果為三百零九萬四千元，然該建物坐落於前開土地
    之上，除上開所述該鑑定報告未慮及系爭建物旁有棺木店及葬儀社，較不欲為一
    般人所居住乙節外，依報告鑑價依據中之區域概況內記載：「一般住宅區—建物
    前有綠地」，惟依報告內所附之照片及原告所提出之照片觀之，系爭建物前並無
    綠地存在，該報告顯有誤會，故本院認宜蘭縣商業會就系爭建物之鑑定結果亦屬
    偏高，應予酌減一百萬元，較為適當，從而系爭建物之價值應為二百零九萬四千
    元。又游春雄另留有嘉新公司、台北國際商銀及宏碁公司之股票，依起訴時之每
    股價值分別為十一點六五、三九點二０元及五０點五元，此有中國時報八十八年
    四月二十九日第二十三版報紙在卷可稽，故游春雄所遺留之嘉新公司股票一千五
    百零一股，價值共計一萬七千四百八十七元（元以下四捨五入）；台北國際商銀
    一萬四千六百六十一股，價值共計五十七萬四千七百十一元（元以下四捨五入）
    ；宏碁電腦四千三百八十三股，價值共計二十二萬一千三百四十二元（元以下四
    捨五入）。至游春雄存原放於台北區中小企業銀行羅東分行、羅東郵局及花蓮區
    中小企業銀行之存款計三百二十四萬零七百三十一元之存款，於八十四年一月二
    十五日游春雄死亡當日及次日，於未經全體繼承人之同意下遭被告擅自提領，原
    告等人於八十六年間即基於繼承權遭侵害訴請被告回復，並經法院判決被告應將
    游春雄遺產中三百二十四萬零七百三十一元及自八十四年一月二十七日起至返還
    日止按年息百分之五計算之利息，返還於原告暨全體繼承人之事實，有本院八十
    六年度家訴字第二號請求回復繼承權判決書一份附卷足參。惟被告於上開訴訟後
    即行蹤不明，迄今尚未將該筆款項返還予原告暨全體繼承人，故至本件分割遺產
    事件起訴日止，本件遺產尚有現金加計利息後共為三百九十四萬一千七百零五元
    （元以下四捨五入）。從而，游春雄所遺留之財產總價值共計為一千三百九十五
    萬二千二百四十五元（0000000+0000000+17487+574711+221342+0000000＝
    00000000）。
五、按繼承人得隨時請求分割遺產，民法第一千一百六十四條前段定有明文。復按民
    法第一千一百六十四條所定之遺產分割，係以遺產為一體，整個的為分割，而非
    以遺產中個個財產之分割為對象，亦即遺產分割之目的在遺產公同共有關係全部
    之廢止，而非個個財產公同共有關係之消滅。又遺產分割既以消滅遺產公同共有
    關係為目的，故除被繼承人以遺囑禁止繼承人分割之遺產及共同繼承人以契約約
    定禁止分割之遺產外，應以全部遺產整體分割，不能以遺產中之個個財產為分割
    之對象（最高法院八十六年台上字第一四三六號及八十四年度台上字第二四一０
    號民事判決要旨足資參照）。查兩造就系爭遺產之分割方法既無法自行達成協議
    ，從而，原告依前揭規定，請求按兩造應繼分比例分割遺產，自屬有理由，應予
    准許。兩造分別為被繼承人游春雄之子女及配偶，依民法第一千一百三十八條第
    一款、第一千一百四十一條前段、第一千一百四十四條第一款之規定，應由兩造
    平均繼承，應繼分均為三分之一，亦即兩造每人所得繼承游春雄遺產之價值應為
    四百六十五萬零七百四十八元（00000000÷3＝0000000元以下四捨五入）。然應
    繼分係各繼承人對於遺產之一切權利義務，所得繼承之比例，並非對於個別遺產
    之權利比例，且本件被告為原告兩人之繼母，兩造自八十六年間即因被告擅自領
    走游春雄留有之現金三百餘萬元一事，而對簿公堂，雙方感情已破裂，原告又訴
    請裁判分割游春雄之遺產，顯已不願與被告繼續維持共有之狀態，為免法律關係
    過於複雜，並揆諸上開最高法院判決所示，及參酌分割共有物以消滅共有關係為
    目的，法院裁判分割共有土地時，除因該土地內部分土地之使用目的不能分割，
    或部分共有人仍願維持其共有關係，應就該部分土地不予分割或准該部分共有人
    成立新共有關係外，應將土地分配於各共有人單獨所有之意旨（最高法院六十九
    年台上字第一八三一號判例參照），自不宜再使兩造間維持共有關係。惟原告等
    二人表示就其分割所得之財產則仍願繼續共有，自宜尊重渠等意願。執此，就游
    春雄之遺產而言，系爭房屋係屬祖厝，於五十一年即已建築，將之分配予被繼承
    人之兒子即原告二人，亦符習俗，且為使土地與建物不致有不同所有權人而衍生
    拆屋還地之衝突，系爭第三二八地號土地自宜隨同系爭建物分歸原告等人取得，
    並按二分之一比例保持共有，是原告乙○○、甲○○兩人各分得之財產價值為四
    百五十九萬八千五百元〔（0000000+0000000）÷2＝0000000 〕。又雖原告各取
    得之財產價值較應分得之遺產價值短少五萬餘元，然原告既已聲明僅欲取得系爭
    房地，而願放棄對被告差額補償之請求，依法自無不合。另嘉新公司股票一千五
    百零一股、台北國際商銀股票一萬四千六百六十一股、宏碁公司之股票四千三百
    八十三股及已由被告領取之現金三百九十四萬一千七百零五元則分歸被告取得，
    其分得財產價值總計四百七十五萬五千二百四十五萬元。依如此分割方法，除符
    合兩造應繼分之比例外，亦使不動產之法律關係趨於單純化，而為有效利用，並
    可避免原告因被告將現金部分擅自領走後迄今行蹤不明造成追討困難之情形，方
    能兼顧兩造之利益。
六、又分割遺產之判決為一形成判決，一經判決即生形成之效力，當事人之任何一造
    ，均得依該確定判決單獨為全體共有人申請分割登記，毋待法院另行判命對造偕
    同辦理分割登記，如訴請對造協同辦理分割登記，則欠缺權利保護要件（最高法
    院八十年台上字第一九五五號判例參照）。故原告另請求被告協同辦理所有權移
    轉登記，即欠缺權利保護要件，應予駁回。
七、據上論結，本件原告之訴為一部有理由，一部無理由，依民事訴訟法第三百八十
    五條第一項前段、第七十九條但書、第八十一條第二款、第八十五條第一項但書
    ，判決如主文。
中      華      民      國    八十九    年      十      月      九      日
                                  臺灣宜蘭地方法院民事庭
~B法      官  邱景芬
右為正本係照原本作成
如對本判決上訴，須於判決送達後廿日內向本院提出上訴狀(應附繕本)
中      華      民      國    八十九    年      十      月    十一      日
~B法院書記官  林竹根


司法院資訊處製作；財團法人民間司法改革基金會備份。
